【裁判字號】    88,易,205
【裁判日期】    890111
【裁判案由】    偽造文書
【裁判全文】
臺灣基隆地方法院刑事判決                          八十八年度易字第二五號
    公  訴  人  臺灣基隆地方法院檢察署檢察官
    被      告  乙○○○
    選任辯護人  余鐘柳律師
    被      告  甲○○
右列被告因偽造文書案件，經檢察官提起公訴( 八十七年度偵字第四三二六號 )，本
院判決如左：
    主      文
乙○○○、甲○○均無罪。
    理      由
一、公訴意旨如附件起訴書所載。
二、公訴人認被告乙○○○、甲○○夥同陳蒼美，冒用丙○名義，於民國八十三年二
    月二十二日，向台北縣瑞芳鎮戶政事務所申請丙○之印鑑證明，再委由甲○○於
    同月二十三日，向同鎮地政事務所將丙○所有之台北縣瑞芳鎮○○○段粗坑口小
    段二五之八（權利範圍全部）、二六之一０（權利範圍二分之一）、二六之十一
    （權利範圍全部）、二七之四（權利範圍二分之一）地號土地申請設定擔保金額
    為新台幣（下同）五百萬元之抵押權登記予甲○○，而涉有刑法第二百十四條明
    知為不實之事項使公務員登載不實，無非以告訴人丙○之指訴，陳蒼美於偵查中
    自承：設定後三個月才告訴丙○等語，且有印鑑登記申請書、土地登記申請書等
    物附卷可稽為其主要論據。訊之被告乙○○○則堅決否認有上開犯行，並辯稱：
    伊聽說丙○在賭博，有一天丙○告訴伊贏了三十萬元，伊說賭博贏的錢不稀奇，
    要求她去地政事務所辦理設定（抵押權）丙○才將身分證及印鑑章交予伊辦理，
    對於辦理抵押權之事，丙○知情等語。另被告甲○○雖未到庭，惟依其提出我駐
    洛杉磯台北經濟文化辦事處八十八年十二月十七日認證之答辯狀稱：本案係伊是
    母親乙○○○之託，前往辦理系爭抵押權登記，當時母親確實告知丙○同意如此
    辦理，加諸父母持有告訴人之權狀正本，印鑑及身分證，伊乃不疑有他等詞。
三、經查告訴人丙○於本院調查中供稱：伊母親（按即被告乙○○○）以伊名義去漁
    會開戶，有時伊母親需要印鑑、身分證去漁會領錢，伊就交給他（本院八十八年
    六月十六日筆錄）；其於另案（即本院八十八年度易字第二０六號陳蒼美偽造文
    書案件）中亦自承：伊母親（即被告乙○○○）在八十年起就拿走伊身分證及印
    章，伊要用時再向她拿（本院八十八年五月二十五日筆錄）各等語，其間供述雖
    有部分出入，惟告訴人早於八十年間即將身分證及印章交予其母即被告乙○○○
    保管，其間用於理財行為（存提款）時告訴人均會交付其母使用，則告訴人因交
    付身分證、印章而概括授權乙○○○處理財務狀甚灼然。本件申請印鑑證明之目
    的即在於辦理右揭四筆土地之抵押權設定，亦屬處理財物之使用（此點詳後述）
    ，則被告乙○○○以告訴人之身分證、印章託由其女甲○○辦理印鑑證明，亦應
    在上開「概括授權」範圍內，自難指為「不實」。
四、按實務上曾認甲因擬移居國外，不克親自在國內處理其土地買賣事宜，乃將其土
    地先過戶登記於乙名下，以使其全權處理土地出售事宜，其性質屬於信託行為之
    一種。又甲為達到制衡乙之目的，與乙就該土地設立抵押權登記，亦有擔保乙履
    行義務之作用存在，雖二者均非真實，然信託行為不僅為目前多元性經濟活動所
    需要，且亦為社會交易上所習見，而地政機關於辦理登記時，僅須審核其形式上
    要件具備即可准許，對於甲乙間買賣及抵押權設立之實質上是否真正，並無審認
    之責任與義務。而地政機關對地政之管理範圍，亦僅以甲乙二人登記於外部之權
    利狀為其對象，對甲乙二人內部之權利義務關係，並無管理之權責。因此，甲
    乙二人所為對地政機關管理地政之正確及公信力，並無損害之虞，自不構成刑法
    第二百十四條使公務員登載不實罪（司法院八十廳刑一字第五六二號函覆台灣高
    等法院）。經查系爭四筆土地本係告訴人之父陳蒼美所有，有土地登記簿謄本影
    本附卷可稽，嗣因陳蒼美其他子女均有不動產，而告訴人丙○則無，被告乙○○
    ○乃告知丙○，若願照顧父母及祖父母晚年，不再賭博且能安分守己生活，即轉
    告陳蒼美將不動產移轉予丙○，業據被告乙○○○供述在卷（本院八十八年六月
    十六日筆錄）及陳蒼美於本院前揭另案中所供承（本院八十八年五月二十五日筆
    錄），則陳蒼美將不動產移轉登記予丙○，以求得丙○之照顧生活起居，要屬信
    託行為。（陳蒼美將四筆土地移轉登記予丙○，此部分不構成刑法二百十四條使
    公務員登載不實罪，業經本院八十八年度易字第二０六號判決確定），乙○○○
    嗣因丙○有賭博行為，為達制衡丙○之目的，乃交付身分證、印章予另一被告甲
    ○○就系爭土地辦理抵押權設定，為其所自承（本院八十八年六月十六日、八月
    二十四日筆錄），稽之其作法，乃為保障信託財產所為處理財物之使用，既在上
    開「概括授權」範圍內，而無不實可言，亦對丙○本人無損害之虞，且對地政機
    關管理外部之權利狀況並無損害之虞，揆諸前揭說明，即與刑法第二百十四條使
    公務員登載不實之構成要件並不相當。
五、按犯罪事實，應依證據認定之，無證據不得推定其犯罪事實，刑事訴訟法第一百
    五十四條定有明文。又認定不利於被告之事實，須依積極證據。苟積極證據不足
    為不利於被告事實之認定時，即應為有利於被告之認定，更不必有何有利之證據
    （最高法院三十年度上字第八一六號判例參照）。經查本件如前所述，並無積極
    事證足以證明被告二人有何使公務員登載不實犯行，自應諭知無罪。又被告甲○
    ○經合法傳喚，雖未到庭陳述，然本院認係應諭知無罪之案件，故不待其陳述而
    逕行判決，併此明。
據上論斷，應依刑事訴訟法第三百零一條第一項、第三百零六條判決如主文。
本案經檢察官李太正到庭執行職務。
中      華      民      國      八十九      年      一    月十一    日
                              臺灣基隆地方法院刑事第三庭
                                      法  官  邱  志  平
右正本證明與原本無異。
對於本件判決如有不服，應於收受送達後十日內，向本院提出上訴狀，上訴於臺灣高
等法院，並按他造當事人之人數附具繕本。
                                      書記官  王  月  娥
中      華      民      國      八十九      年      一    月    十四    日


司法院資訊處製作；財團法人民間司法改革基金會備份。
